ACORDAO-COMPLETO-2557879

ACÓRDÃO 7026/2022 ATA 39/2022 - SEGUNDA CÂMARA

VISTOS, relatados e discutidos estes autos de aposentadoria em que se examina pedido de reexame interposto por Edinarte Elias da Silva contra o Acórdão 18694/2021-TCU-Segunda Câmara, relator Ministro Bruno Dantas, por meio do qual este Tribunal considerou ilegal e negou registro ao ato de aposentadoria do ora recorrente, 
ACORDAM os Ministros do Tribunal de Contas da União, reunidos em Sessão da 2ª Câmara, com fundamento no art. 48 da Lei 8.443/1992, e diante das razões expostas pelo Relator, em:
9.1. conhecer do pedido de reexame interposto por Edinarte Elias da Silva, para, no mérito, dar-lhe provimento;
9.2. tornar sem efeito o Acórdão 18694/2021-TCU-Segunda Câmara;
9.3. considerar legal e autorizar o registro do ato de aposentadoria de Edinarte Elias da Silva;
9.4. informar à Sefip da necessidade de retificar, no sistema e-Pessoal, os períodos de função de confiança exercícios por Edinarte Elias da Silva, constantes do ato concessório;
9.5. notificar a recorrente e a unidade jurisdicionada a respeito deste acórdão.

Pedido de reexame interposto por Edinarte Elias da Silva contra o Acórdão 18.694/2021-TCU-2ª Câmara, que teve como relator o Excelentíssimo Senhor Ministro Bruno Dantas.

Segunda Câmara

Instituto Nacional do Seguro Social (INSS)

3. Recorrente: Edinarte Elias da Silva (CPF XXX.907.524-XX)

13.1. Ministros presentes: Bruno Dantas (Presidente), Augusto Nardes e Antonio Anastasia (Relator).
13.2. Ministro-Substituto presente: Marcos Bemquerer Costa.

ANTONIO ANASTASIA

Ministro Bruno Dantas

Neste processo de aposentadoria, examina-se pedido de reexame interposto por Edinarte Elias da Silva contra o Acórdão 18694/2021-TCU-Segunda Câmara, relator Ministro Bruno Dantas, por meio do qual este Tribunal considerou ilegal e negou registro ao ato de aposentadoria da ora recorrente.
2. A Serur, por meio da instrução transcrita a seguir (peça 32) , ratificada pelo diretor da unidade técnica (peça 33) , propõe o provimento do recurso: 
"INTRODUÇÃO
1.	Trata-se de pedido de reexame (peças 12 a 16) interposto por Edinarte Elias da Silva contra o Acórdão 18694/2021-TCU-Segunda Câmara (peça 8) , que teve como relator o Excelentíssimo Senhor Ministro Bruno Dantas.
1.1.	A deliberação recorrida apresenta o seguinte teor:
'Os Ministros do Tribunal de Contas da União, reunidos em Sessão da Segunda Câmara.
Considerando que as análises empreendidas na fase de instrução revelam irregularidade caracterizada pela incorporação de quintos pelo exercício de função comissionada após 4/9/2001, em desacordo com a legislação de regência;
Considerando que a implementação da vantagem em questão dependeu de fração de tempo de exercício de funções comissionadas posterior à edição da Medida Provisória 2.225-45/2001 e, portanto, não conta com amparo legal, conforme jurisprudência pacificada nesta Corte de Contas, a exemplo dos Acórdão 7949/2021-TCU-Primeira Câmara, 8.363/2021-Primeira Câmara, 7.943/2021-TCU-Primeira Câmara, 9.143/2021-TCU-Primeira Câmara, 8.399/2021-TCU-Segunda Câmara, 9.747/2021-TCU-Segunda Câmara, entre outros;
Considerando que os valores pagos indevidamente foram recebidos de boa-fé;
Considerando os pareceres convergentes da Secretaria de Fiscalização de Integridade de Atos e Pagamentos de Pessoal e de Benefícios Sociais (Sefip) e do Ministério Público junto a este Tribunal; e
Considerando que este Tribunal, por intermédio do Acórdão 1414/2021-TCU-Plenário (relator Ministro Walton Alencar Rodrigues) , fixou entendimento no sentido da possibilidade de apreciação de ato sujeito a registro mediante relação, na forma do art. 143, inciso II, do Regimento Interno do TCU, nas hipóteses em que a ilegalidade do ato decorra exclusivamente de questão jurídica de solução já pacificada na jurisprudência desta Corte de Contas,
ACORDAM, com fundamento no art. 71, incisos III e IX, da Constituição Federal de 1988, c/c os arts. 1º, inciso V, e 39, inciso II, da Lei 8.443/1992, e ainda com os arts. 17, inciso III, 143, inciso II, 260 e 262 do Regimento Interno/TCU, em considerar ilegal e negar registro ao ato de aposentadoria em exame e expedir os comandos a seguir discriminados.
1. Processo TC-Processo 022.547/2021-5 (APOSENTADORIA) 
	1.1. Interessado: Edinarte Elias da Silva (CPF XXX.907.524-XX) 
	1.2. Entidade: Instituto Nacional do Seguro Social
	1.3. Relator: Ministro Bruno Dantas
	1.4. Representante do Ministério Público: Procurador Júlio Marcelo de Oliveira
	1.5. Unidade Técnica: Secretaria de Fiscalização de Integridade de Atos e Pagamentos de Pessoal e de Benefícios Sociais (Sefip) .
	1.6. Representação legal: não há.
	1.7. Determinações/Recomendações/Orientações: 
	a) dispensar o ressarcimento das quantias indevidamente recebidas de boa-fé, consoante o Enunciado 106 da Súmula de Jurisprudência do TCU;
	b) determinar ao Instituto Nacional do Seguro Social que:
	b.1.) no prazo de quinze dias, faça cessar todo e qualquer pagamento relativo ao ato, sob pena de responsabilidade solidária da autoridade administrativa omissa, e, no prazo de trinta dias, emita novo ato livre da irregularidade apontada, a ser submetido à apreciação pelo TCU;
	b.2) no prazo de trinta dias, informe ao TCU as medidas adotadas e disponibilize, por meio do Sistema e-Pessoal, comprovante da data em que o interessado tomou conhecimento deste acórdão;
	c) remeter cópia deste acórdão e da instrução da secretaria especializada (peça 5) ao Instituto Nacional do Seguro Social, informando que o teor integral da deliberação poderá ser obtido no endereço eletrônico www.tcu.gov.br/acordaos.'
 (destacamos e sublinhamos) 
HISTÓRICO 
2.	O ato de aposentadoria de Edinarte Elias da Silva foi julgado ilegal, em razão da incorporação de quintos pelo exercício de função comissionada após 4/9/2001, em desacordo com a legislação de regência.
2.1.	Irresignado, a interessado interpôs o presente pedido de reexame (peça 12 a 16) , cujas argumentações serão abordadas mais adiante.
ADMISSIBILIDADE
3.	Reitera-se o exame de admissibilidade realizado pelo Sar/Serur (peça 22) , que opinou pelo conhecimento do recurso, nos termos dos artigos 32, parágrafo único, e 48 da Lei 8.443/1992, c/c os artigos 285, § 2º, e 286, parágrafo único, do RI/TCU, suspendendo-se os efeitos do caput, do subitem 1.7 e das alíneas 'b' e 'b.1' do Acórdão 18694/2021-TCU-Segunda Câmara. O Excelentíssimo Senhor Ministro Raimundo Carreiro, mediante despacho de peça 25, concordou com esta unidade técnica. 
EXAME DE MÉRITO
4.	Delimitação
4.1.	Constitui objeto do presente recurso definir se é cabível a alteração do juízo firmado no acordo recorrido, podendo ser julgado legal e registrado o ato de aposentadoria da interessada.
5.	Da ocorrência de falhas no preenchimento do formulário de concessão de aposentadoria
5.1.	Aduz a recorrente que não incorporou quintos após 4/9/2001, com base nos seguintes argumentos.
5.2.	Na apreciação pela ilegalidade do ato de aposentadoria, a Corte de Contas considerou as informações lançadas no quadro funções exercidas do ato de peça 3, p. 4, onde constou que o valor de R$ 29,01 corresponderia a 2/5 de FCI - Função Chefia, correspondente aos períodos de 8/11/2001 a 29/11/2002 (1 ano e 22 dias) e 4/1/2008 a 21/6/2010 (2 anos, 5 meses e 20 dias) , o que está em desconformidade com as informações contidas no Processo 35232.002985/99-63, que concedeu a vantagem pessoal assegurada pelo art. 62-A da Lei 8.112/1990 (peça 12, p. 2) .
5.3.	Ocorre que a incorporação de quintos decorre do exercício de funções gratificadas nos anos de 1994 a 1997, como segue (peça 12, p. 2) :
	a) chefe do Posto do Seguro Social Santo Antonio - FG-3: 1/7/1994 a 1/5/1995;
	b) chefe do Setor de Concessão - FG-3: 30/10/1995 a 3/11/1995;
	c) chefe do Posto do Seguro Social João Câmara - FG-3: 13/1/1997 a 12/2/1997;
	d) supervisor de equipe da Gerência do Seguro Social/Natal - FG-2: 28/7/1997 a 10/11/1997. 
5.4.	Desse modo, ao contrário do que consta no acórdão exarado, o exercício da função gratificada, bem como a concessão da vantagem referente à incorporação dos quintos, não ocorreu após 4/9/2001, mas em 1/2000, em razão do exercício de FG-03, no período de 1/7/1994 a 12/2/1997, e de FG-2, no período de 28/7/1997 a 10/11/1997. Por isso, não há qualquer irregularidade (peça 12, p. 2-4) . 
5.5.	Assim, requer o provimento do recurso, para reformar o acórdão contestado (peça 12, p. 4) .
Análise
5.6.	O julgamento pela ilegalidade do ato de aposentadoria de peça 3 teve por base as informações lançadas no quadro funções exercidas, que indicam que os 2/5 de FCI - Função Chefia  corresponderiam aos períodos de 8/11/2001 a 29/11/2002 (1 ano e 22 dias) e 4/1/2008 a 21/6/2010 (2 anos, 5 meses e 20 dias) .
5.7.	Na presente fase processual, a recorrente apresentou documentação que indica ter ocorrido falha no preenchimento do formulário de aposentadoria no sistema e-Pessoal (peça 16, p. 5) .
5.8.	Mediante o Ofício SEI 2345/2021/CEAB-RPPS/CGCRPPU/DIRAT-INSS, de 11/12/2021, a Central de Análise de Benefícios do Regime Próprio de Previdência Social prestou a esta Corte de Contas as seguintes informações (peça 17, p. 2-3) :
'4. Esta Central de Análise de Benefícios do Regime Próprio de Previdência Social (CEAB/RPPS) constatou que, a SOGP da Gerência Executiva do INSS em Natal/RN registrou incorretamente os períodos de 8/11/2001 a 29/11/2002 (1a 22d) 4/1/2008 a 21/6/2010 (2a 5m 20d) Tempo total 42m 27d - de Função Incorporada/Exercida FCI-001 - FUNÇÃO CHEFIA - 2/5 - Valor Incorporado R$ R$ 29,01- na rubrica 82106-VPNI ART.62-A LEI 8112/90 - AT (Vantagem de caráter pessoal - VPNI art. 62-A Lei 8.112/90) -Valor pago R$ 29,01) , no sistema e-Pessoal ato 28630/2020 (julgado ilegal) de aposentadoria de Edinarte Elias da Silva.
5. Verificamos que os períodos corretos, os quais deveriam ser informados, constam relacionados no Processo 35232.002985/99-63, fls. 7/8, de Vantagem Pessoal - Lei 8.911/1994 da servidora Edinarte Elias da Silva, quais sejam: 1/7/1994 a 1/5/1995 (305d) 30/10/1995 a 3/11/1995 (5d) 13/1/1997 a 12/2/1997 (31d) 28/7/1997 a 10/11/1997 (106d) - Tempo total 447d - Chefe do Posto de Seguro Social - FG-3 - 2/10, bem como nas informações constantes do sistema Siape /Histórico de Parcelas Incorporadas, quais sejam: Per. Efetivo Exercício: 1JUL1994 A 20AGO1997 - Proporção da Parcela: 1/5 - Transformada - Proporção da Parcela: 2/10 - Função/Cargo em Comissão: FGR-3. IMPORTANTE: A servidora aposentada faz jus a VPNI art. 62-A Lei 8.112/1990 incorporada na sua ficha financeira no valor total R$ 29,01, porquanto está de acordo com as frações de quintos/décimos incorporadas pelo exercício de funções comissionadas (2/10 de FG-3 - Chefe do Posto de Seguro Social) nos períodos compreendidos entre 1/7/1994 a 10/11/1997 - Tempo total 447d, com o respectivo valor incorporado que totaliza R$ 29,01.
6. Assim sendo, emitimos novo ato 162809/2021 no sistema e-Pessoal, no qual corrigimos a irregularidade verificada na rubrica 82106-VPNI ART.62-A LEI 8112/90 - AT (Vantagem de caráter pessoal - VPNI art. 62-A Lei 8.112/90) - valor R$ 29,01) , por conseguinte, registramos/cadastramos os períodos corretos de: Função Incorporada/Exercida: FG-3 - Chefe do Posto de Seguro Social - 2/10 - Períodos: 1/7/1994 a 1/5/1995 (10m 5d) 30/10/1995 a 3/11/1995 (5d) 13/1/1997 a 12/2/1997 (1m 1d) 28/7/1997 a 10/11/1997 (3m 16d) - Tempo total 14m 27d - Valor incorporado R$ 29,01, para ser submetido a nova apreciação desse Tribunal.'
5.9.	Verifica-se, portanto, que ocorreu falha no preenchimento, no sistema e-Pessoal, do quadro 'funções exercidas' do ato de aposentadoria da recorrente.
5.10.	Diante disso, opina-se pelo acolhimento dos argumentos apresentados pela recorrente, amparados pelas provas documentais que juntou ao presente processo, bem como pelas informações prestadas pelo órgão de origem (peças 16 e 17) .
5.11.	Assim, entende-se que deve ser tornado sem efeito o acórdão recorrido, com a apreciação pela legalidade do ato de aposentadoria da interessada, por não ter incorporado quintos após 8/4/1998.
CONCLUSÃO
6.	Da análise de mérito, conclui-se que é cabível a alteração do juízo firmado no acordo recorrido, podendo ser considerado legal e registrado o ato de aposentadoria de peça 3, haja vista a apresentação de documentação que permite elidir a falha observada no preenchimento do quadro 'funções exercidas' do formulário do sistema e-Pessoal.
6.1.	Por conseguinte, sugere-se dar provimento ao presente recurso.
PROPOSTA DE ENCAMINHAMENTO
7.	Ante o exposto, submetem-se os autos à consideração superior, propondo-se, com fundamento no art. 48 da Lei 8.443/1992:
a)	conhecer do recurso interposto, para, no mérito, dar-lhe provimento, de modo a:
a.1)	tornar sem efeito o Acórdão 18694/2021-TCU-Segunda Câmara, de relatoria do Ministro Bruno Dantas;
a.2)	considerar legal e ordenar o registro do ato de aposentadoria de Edinarte Elias da Silva;
b)	determinar à Secretaria de Fiscalização de Integridade de Atos e Pagamentos de Pessoal e de Benefícios Sociais (Sefip) que retifique, no sistema e-Pessoal, o período de exercício de função de confiança de Edinarte Elias da Silva constante do ato concessório de peça 3;
c)	informar à recorrente e demais interessados do acórdão a ser proferido, destacando que o relatório e o voto que o fundamentam podem ser acessados por meio do endereço eletrônico www.tcu.gov.br/acordaos."
3. A proposta da Serur foi anuída pelo Ministério Público conforme parecer (peça 34) reproduzido na sequência:
"Trata-se de pedido de reexame interposto contra decisão deste Tribunal que considerou ilegal o ato de aposentadoria constante dos autos e negou o seu registro.
Segundo os fundamentos considerados na deliberação recorrida, a negativa de registro ocorreu em razão de que houve incorporação de Quintos após 8/4/1998, o que contraria o entendimento do Supremo Tribunal Federal no RE 638.115/CE, com repercussão geral reconhecida e a jurisprudência deste Tribunal.
A Secretaria de Recursos (Serur) , após analisar os argumentos apresentados na peça recursal, propõe conhecer do presente recurso, para, no mérito, dar-lhe provimento, tendo em vista que restou comprovado, mediante documentação, que os Quintos incorporados se referem a período anterior a 8/4/1998 e houve erro de preenchimento do ato no sistema e-Pessoal.
De fato, ao analisar a documentação juntada aos autos é possível observar que a ilegalidade apontada na deliberação recorrida não existe, pois a incorporação de Quintos constante do ato decorre do exercício de funções gratificadas nos anos de 1994 a 1997, conforme se verifica a seguir (peça 12, p. 2) : 
a) chefe do Posto do Seguro Social Santo Antonio - FG-3: 1/7/1994 a 1/5/1995; 
b) chefe do Setor de Concessão - FG-3: 30/10/1995 a 3/11/1995; 
c) chefe do Posto do Seguro Social João Câmara - FG-3: 13/1/1997 a 12/2/1997; 
d) supervisor de equipe da Gerência do Seguro Social/Natal - FG-2: 28/7/1997 a 10/11/1997
Ante o exposto, este membro do Ministério Público junto ao TCU, em consonância com o proposto pela Unidade Técnica, entende que o presente pedido de reexame deve ser conhecido, para, no mérito, receber provimento, de forma que o Acórdão 18694/2021-TCU-Segunda Câmara, de relatoria do Ministro Bruno Dantas, seja tornado sem efeito; e o ato constante dos autos seja considerado legal, com a consequente concessão do seu registro."
É o Relatório.

Karinna Coeli Dantas de Oliveira Martins (4.027/OAB-RN), representando Edinarte Elias da Silva

Procurador Sérgio Ricardo Costa Caribé

PEDIDO DE REEXAME. APOSENTADORIA. CONCESSÃO INDEVIDA DE PARCELA DE QUINTOS DE FUNÇÃO COMISSIONADA APÓS 4/9/2001. ILEGALIDADE. NEGATIVA DE REGISTRO. PEDIDO DE REEXAME. CONHECIMENTO. CONSTATAÇÃO DE FALHA NA INCLUSÃO, NO SISTEMA PERTINENTE, DAS INFORMAÇÕES RELATIVAS AOS PERÍODOS EM QUE FORAM EXERCIDAS AS FUNÇÕES COMISSIONADAS. PROVIMENTO. LEGALIDADE. AUTORIZAÇÃO DO REGISTRO. DETERMINAÇÕES.

APOSENTADORIA (APOS)

Neste processo de aposentadoria, examina-se pedido de reexame interposto por Edinarte Elias da Silva contra o Acórdão 18694/2021-TCU-Segunda Câmara, relator Ministro Bruno Dantas, por meio do qual este Tribunal considerou ilegal e negou registro ao ato de aposentadoria do ora recorrente.
2. A deliberação fundamentou-se na constatação de que haviam sido concedidos quintos ao inativo, no valor de R$ 29,01, relativos a períodos posteriores a 4/9/2001, "em desacordo com a legislação de regência".
3. Com a anuência do Ministério Público, a Serur propõe dar provimento ao recurso.
4. Quanto à admissibilidade do recurso, ratifico a decisão monocrática do antigo relator (peça 25) no sentido de conhecer do pedido de reexame, porquanto cumpridos os requisitos previstos na legislação pertinente.
5. Com relação ao mérito, acolho o entendimento exposto nos pareceres precedentes. De fato, deve ser dado provimento ao recurso, em razão da verificação de equívoco no registro, pela unidade jurisdicionada, dos períodos em que o interessado exerceu as funções comissionadas que lhe permitiram a percepção dos quintos.
6. De acordo com as informações que constam no formulário preenchido pela Gerência Executiva do Instituto Nacional do Seguro Social em Natal/RN (peça 3, p. 4) , o inativo faria jus a 2/5 de "FCI-001 - FUNÇÃO CHEFIA", por ter exercido essa função nos intervalos de 8/11/2001 a 29/11/2002 (1a 22d) e de 4/1/2008 a 21/06/2010 (2a 5m 20d) .
7. Todavia, como esclareceu a interessada em seu recurso e confirmou o INSS mediante o Ofício SEI 2345/2021/CEAB-RPPS/CGCRPPU/DIRAT-INSS, de 11/12/2021, os quintos impugnados têm origem em períodos de 1994 a 1997:
a) chefe do Posto do Seguro Social Santo Antonio - FG-3: 1/7/1994 a 1/5/1995; 
b) chefe do Setor de Concessão - FG-3: 30/10/1995 a 3/11/1995; 
c) chefe do Posto do Seguro Social João Câmara - FG-3: 13/1/1997 a 12/2/1997; 
d) supervisor de equipe da Gerência do Seguro Social/Natal - FG-2: 28/7/1997 a 10/11/1997.
8. Diante da caracterização da falha de inserção de informações e da verificação da regularidade dos quintos quanto às funções comissionadas exercidas, cabe o provimento ao pedido de reexame para considerar legal o ato de aposentadoria de Edinarte Elias da Silva, autorizando-lhe o registro.
Assim, voto por que o Tribunal acolha o acórdão que ora submeto a este Colegiado.
TCU, Sala das Sessões, em 1º de novembro de 2022.
ANTONIO ANASTASIA 
Relator